臺灣高等法院民事判決　　　　　　　　　93年度上國字第33號
上　訴　人　乙○○
　　　　　　甲○○
共　　　同
訴訟代理人　王鵬瑜律師
複　代理人　張婷婷律師
上　訴　人　新竹縣員崠國民小學
法定代理人　李金富
訴訟代理人　鄭勵堅律師
上列當事人間請求國家賠償事件，上訴人對於中華民國93年7月7
日臺灣新竹地方法院92年度國字第 5號第一審判決提起上訴，並
為聲明之擴張及減縮，經本院於94年11月29日言詞辯論終結，判
決如下：
    主  文
原判決關於(一)駁回乙○○後開第二項之訴本息部分，及(二)命新竹
縣員崠國民小學給付甲○○超過新台幣貳拾柒萬玖仟伍佰陸拾元
本息部分，及該部分假執行之宣告，暨(三)訴訟費用之裁判除確定
部分外均廢棄。
新竹縣員崠國民小學應再給付乙○○新台幣貳萬伍仟伍佰貳拾伍
元。
上開第一項(二)廢棄部分，甲○○在第一審之訴及其假執行之聲請
均駁回。
乙○○、新竹縣員崠國民小學其餘上訴駁回。
甲○○之上訴駁回。
第一、二審訴訟費用除確定部分外，由新竹縣員崠國民小學負擔
百分之十，乙○○負擔百分之四十五，餘由甲○○負擔。
    事實及理由
一、按「訴之變更或追加，非經他造同意，不得為之。但第 255
    條第 1項第2款至第6款情形，不在此限」；「訴狀送達後，
    原告不得將原訴變更或追加他訴。但擴張或減縮應受判決事
    項之聲明者，不在此限」，民事訴訟法第446條第1項、第25
     5條第1項第3款分別定有明文。查乙○○、甲○○之上訴聲
    明原為：「新竹縣員崠國民小學（簡稱員崠國小）應再給付
    乙○○2,585,663元、甲○○2,764,768元，及自民國（下同
    ）91年11月5日起至給付日止按年息5％計算之利息」，嗣於
    本院變更為：「員崠國小應給付上訴人乙○○2,666, 488元
    、甲○○2,683,943元，及自91年11月5日起至給付日止按年
    息 5％計算之利息」，其分別係擴張及減縮應受判決事項之
    聲明，經核並無不合，應予准許。
二、乙○○、甲○○起訴主張：(一)乙○○、甲○○之子戴旭正就
    讀於員崠國小5年甲班，90年10月8日上午10時許，下課時間
    ，將繩索與輪胎吊在雲梯上盪鞦韆時，因員崠國小對於該器
    材未為管理上之必要行為，有管理上之欠缺，而致戴旭正意
    外摔落地面，且員崠國小並未即時通知醫院緊急救護，貿然
    施救無效而延宕20餘分鐘後，始予送醫，致被害人到醫院時
    已死亡。(二)系爭雲梯為公有公共設施，員崠國小既然開放系
    爭雲梯為遊戲器材，提供給全校學童玩耍，則對於該公有公
    共設施，自應負妥善管理之義務。繩索與輪胎係員崠國小之
    器材，員崠國小將繩索與輪胎放置於學童易於取得之處，未
    採取卸除繩索及輪胎，並鎖入司令台後方儲藏室之防範措施
    ，員崠國小對於系爭雲梯之管理即有欠缺，員崠國小已構成
    國家賠償法第3條第1項之國家賠償責任。(三)員崠國小將繩索
    與輪胎放置於操場未上鎖之儲藏室，明知學童會使用玩耍，
    卻未予積極防範，該校相關人員有「怠於執行職務」之情形
    ，且明知有危險發生可能，卻從未設置警示牌，更未做任何
    安全防護措施，員崠國小事後始設置警告標示牌於雲梯旁，
    且於雲梯下方設置軟墊，則學校相關人員疏於防範意外，既
    對於繩索輪胎管理不善，復對於雲梯安全之維護不足，連續
    過失及行政怠惰，造成本件意外之發生，其行為顯已成立國
    家賠償法第 2條之賠償責任。爰依國家賠償法第2條第2項、
    第3條第1項請求員崠國小各給付乙○○、甲○○ 3,902,294
    元、4,557,208元，及自91年11月5日起至給付之日止，按年
    息5％計算之利息。
三、員崠國小則以：(一)乙○○、甲○○所指系爭雲梯為事故之原
    因，但雲梯本身之設置及管理並無任何之欠缺，雲梯雖屬公
    有公共設施，惟將繩索與輪胎綁於雲梯上做為盪鞦韆之用，
    則非公有公共設施，戴旭正以不正確方法逕自將繩索綁於雲
    梯上，尚難認雲梯之設置或管理有欠缺，繩索與輪胎本身並
    非危險物品，亦非公有公共設施，學校從未將與輪胎綁於雲
    梯供學生遊戲。(二)本件純因被害人戴旭正之過失所致，員崠
    國小並無過失，如若認為員崠國小有過失，則本件損害之發
    生戴旭正亦與有過失，請依法減輕或免除賠償金額等語置辯
    。
四、原審對於乙○○、甲○○之請求，判決員崠國小應給付乙○
    ○266,708元、甲○○283,652元，及自91年11月 5日起至清
    償日止，按年息 5％計算之利息，並依聲請宣告假執行，及
    駁回乙○○、甲○○其餘之訴及假執行之聲請。乙○○、甲
    ○○不服，於後開範圍提起上訴，求為判決：(一)原判決關於
    後開第 2項不利於上訴人乙○○、甲○○之部分廢棄。(二)上
    開廢棄部分，上訴人員崠國小應再給付乙○○2,666, 488元
    、甲○○2,683,943元，及自91年11月5日起至給付日止按年
    息 5％計算之利息，暨願供擔保請准宣告假執行，並請求駁
    回員崠國小之上訴。員崠國小則求為判決駁回乙○○、甲○
    ○之上訴，如受不利益之判決，願供擔保請准免為假執行，
    並提起上訴，求為廢棄原審不利員崠國小之判決，並駁回乙
    ○○、甲○○於原審之訴及假執行之聲請。
五、按公有公共設施因設置或管理有欠缺，致人民生命、身體或
    財產受損害者，國家應負損害賠償責任，國家賠償法第 3條
    第 1項定有明文。所謂公共設施之設置有欠缺，係指公共設
    施建造之初，即存有瑕疵而言；管理有欠缺者，係指公共設
    施建造後未妥善保管，怠為修護致該物發生瑕疵而言。又人
    民依上開規定請求國家賠償時，尚須人民之生命、身體或財
    產所受之損害，與公有公共設施之設置或管理之欠缺，具有
    相當因果關係，始足當之。又國家賠償法第 3條所定之國家
    賠償責任，係採無過失主義，即以該公共設施之設置或管理
    有欠缺，並因此欠缺致人民受有損害為其構成要件，非以管
    理或設置機關有過失為必要，最高法院著有85年台上第2776
    號判例。經查：
  (一)乙○○、甲○○之子戴旭正就讀於員崠國小，90年10月 8日
    上午10時許下課時間，將繩索與輪胎吊在雲梯上盪鞦韆時，
    因繩索斷落而墜地，經員崠國小急救後送醫，到醫院時已死
    亡之事實，為兩造所不爭執，並有臺灣新竹地方法院檢察署
    相驗屍體證明書、新竹縣員崠國民小學拒絕國家賠償理由書
    、證明書附卷為證（見原審卷第11、20、21、27頁），堪信
    為真實。
  (二)按教育部84年 3月編印之「國民中小學公共安全管理手冊」
    ，其遊戲器材管理相關法令部分，引用「兒童遊戲設備完全
    準則─檢查與維護」之規定；同手冊，貳管理篇，管理要領
    ，設計，第 4點規定：「遊戲區之地面宜鋪設彈性地板或設
    置沙坑，避免水泥地面」；同手冊，「遊戲器材管理檢核表
    」一般性要點第 4點規定：「遊戲器材設施之地面及附近，
    應平坦鬆軟」，有教育部94年6月23日台國(一)字第094008344
     2號函所附之「國民中小學公共安全管理手冊」影本可證（
    見本院卷第148、149、152頁）。新竹縣政府94年7月14日府
    教體字第0940093824號函所附之「遊戲器材管理檢核表」一
    般性要點第 4點規定「遊戲器材設施之地面及附近，應平坦
    鬆軟」，有該函可稽（見本院卷第158頁、第161頁）。又中
    國國家標準CNS總號12642，類號 A1043規定之「兒童遊戲設
    備完全準則─檢查與維護」規定6.靜態設備設計：「以下二
    節對設備所限制之可能墜落高度。須特別注意在設備之下方
    及四周採用吸收衝擊之地面材料」，有經濟部標準檢驗局94
    年6月22日經標一字第09400073580號函可按（見本院卷第13
    8頁至第141頁）。故有相當高度之遊戲器材，其地面應視情
    形鋪設彈性地板或設置沙坑，以達平坦鬆軟標準，避免兒童
    因堅實地面而受傷。查系爭雲梯係員崠國小之遊樂器材，屬
    公共設施，而本件意外事故發生時，系爭雲梯高度約 2公尺
    ，底部係堅實地面，並未鋪設彈性地板，有照片2張可證（
    見原審卷第 227頁），復為員崠國小所不爭，系爭雲梯既為
    學校之遊戲設施，使用對象為 6歲至12歲之小學生，相對於
    小學生之身高而言，應屬頗高的設施，對小學生活潑好動之
    天性，有必要鋪設彈性地板，系爭雲梯未設置彈性地板軟墊
    ，其公共設施之設置即有欠缺。
  (三)查本件意外事故，係被害人戴旭正自行用繩索將輪胎綁在雲
    梯上，於玩耍時摔落地面致死等情，業據證人劉芳瑜、范桂
    菁、吳清妃於偵查時證述明確（見台灣新竹地方法院檢察署
    90相字第 596號相驗卷第69頁至第71頁）；系爭繩索與輪胎
    雖係員崠國小之器材，供學童運動健身之用，該等器材置於
    學校操場旁司令台後方之倉庫，亦據証人陳邑誠（見前開相
    驗卷第69、70頁）、曾建平、鍾金堂證述在卷（見原審卷第
     223頁正、反面），因過去亦有學生將輪胎綁在系爭雲梯玩
    耍，故學校一再宣導禁止，為兩造所不爭執。況繩索與輪胎
    本身並非危險物品；又屬學生經常使用之運動器材，員崠國
    小將其放置於學校操場司令台後方之倉庫，雖未上鎖，亦難
    認員崠國小人員對系爭雲梯之管理並有過失。且戴旭正倒地
    後呈現昏迷狀態，班導師曾建平當時在班上批改學生作業，
    經學生告知後立即前往，並施以人工呼吸，同時馬上開車，
    親自送醫急救等情，復經證人曾建平證述明確（見相驗卷本
    院卷第 3、4、9、10頁），員崠國小之公務員無怠於執行職
    務之情事。戴旭正將繩索與輪胎吊在雲梯上，係其個人之不
    當使用行為，而非員崠國小之行為，戴旭正不依正常方式使
    用雲梯，自非員崠國小公共設施「管理」所致之瑕疵。乙○
    ○、甲○○主張系爭雲梯管理有欠缺，員崠國小之公務員，
    怠於執行職務云云，均不足取。
  (四)被害人戴旭正自行用繩索將輪胎綁在雲梯玩耍，摔落地面死
    亡，有檢察官勘驗筆錄、驗斷書可證（見相驗卷），並為兩
    造所不爭；經法務部法醫研究所鑑定結果，死亡原因則為「
    心臟震盪」、「盪鞦韆摔落」，亦有鑑定書可參（見原審卷
    第75至82頁）。經原審及本院函查法務部法醫研究所，該所
    函復略以：「死亡之發生顯然因盪鞦韆跌落所引起」等語，
    有該所93年4月7日法醫理字第0930000694號函及94年8月1日
    法醫理字第0940002649號函可證（見原審卷第208、209頁、
    本院卷第 172頁），則系爭雲梯未鋪設彈性地板之欠缺與被
    害人之死亡，即有相當因果關係。乙○○、甲○○依國家賠
    償法第3條第1項請求損害賠償，即屬有據。
六、茲就乙○○、甲○○請求項目審核如下：
  (一)殯葬費部分：乙○○為被害人支出喪葬費14萬1650元，靈骨
    塔置放費 2萬元，合計16萬1650元，已據提出明細表、申請
    書各一件、收據二件為證（見原審卷第180至183頁、本院卷
    第 100頁），核無不合，應予准許。前開費用雖由乙○○聲
    請假處分，由員崠國小暫先支付在案，有原審92年度聲字第
     260號裁定在卷可稽（見原審卷第264至265頁），但前開給
    付僅係暫先支付性質，乙○○仍有取得本案判決必要，不應
    扣除。
  (二)扶養費用部分：
  (1)按民法第1117條第 1項規定，受扶養權利者，以不能維持生
    活而無謀生能力者為限，而同條第 2項僅規定，前項無謀生
    能力之限制，於直系血親尊親屬不適用之。又按直系血親相
    互間互負扶養之義務，負扶養義務者有數人時，直系血親卑
    親屬為第一順序之履行扶養義務人，同係直系卑親屬者，以
    親等近者為先，負扶養義務者有數人而其親等同一時，應各
    依其經濟能力分擔義務；又夫妻互負扶養之義務，其負扶養
    義務之順序與直系血親卑親屬同，民法第1114條、第1115條
    第 1項第1款、第2項、第3項、第1116條之1分別定有明文。
  (2)戴旭正係80年 6月22日生，乙○○、甲○○為被害人戴旭正
    之父母，目前均無職業，積蓄微薄。乙○○係52年8月6日生
    、甲○○係62年 6月24日出生，乙○○、甲○○另有其他子
    女戴秀容81年6月3日生，戴旭男82年10月 5日生，有戶籍謄
    本可按（見原審卷第61、61頁）。戴旭正於90年10月 8日因
    本件事故死亡時為10歲4個月，尚無扶養能力，於100年 6月
    22日滿20歲時，始對乙○○、甲○○負有扶養義務，其他子
    女戴秀容自101年6 月3日起，戴旭男自102年10月5日起對乙
    ○○、甲○○負扶養義務。乙○○、甲○○於戴旭正90年10
    月 8日死亡時，分別為38歲又2個月、28歲又3個月，依91年
    台灣地區簡易生命表計算，其平均餘命分別為 39年、54.54
    年（見原審卷第66、68頁），而乙○○、甲○○為夫妻，彼
    此間互負扶養義務，並另育有 2名子女戴秀容、戴旭男，應
    與戴旭正分擔扶養費用，故民國100年6月22日起至101年6月
    2日止，有2人負扶養義務；民國101年6月3日起至102年10月
     4日止，有3人負扶養義務；民國102年10月5日起有4人負扶
    養義務。依92年度國稅局所核定未滿70歲之扶養親屬寬減額
     7萬4千元，滿70歲之扶養親屬寬減額11萬1千元，再依年別
    複利5%霍夫曼式計算法第 1年不扣除中間利息，扣除中間利
    息後，乙○○得一次請求之扶養費為 299,515元，甲○○得
    一次請求之扶養費為 397,802元（計算方式如附表所示，元
    以下四捨五入），是乙○○、甲○○之請求分別於299，515
    元、 397,802元範圍內，應予准許，逾此部分之請求，為無
    理由。前開扶養費，乙○○、甲○○於原審即已主張，與擴
    張部分之扶養費無關，故與員崠國小主張時效抗辯部分無涉
    ，併予指明。
  (3)乙○○、甲○○於本院另主張依行政院主計處新竹縣90年家
    庭收支，平均每戶消費額每年643,621.80元，每戶平均3.76
    人為計算扶養費之標準云云（見本院卷第25頁、37頁、38頁
    ）。惟按扶養之程度，應按受扶養權利者之需要，與負扶養
    義務者之經濟能力及身分定之。乙○○、甲○○均無業，積
    蓄微薄，本件訴訟尚聲請訴訟救助，有原審92年度救字第 7
    號卷可證，乙○○、甲○○主張每年每人之扶養費 171,176
    元（643,621.80元÷3.76=171,176元，元以下四捨五入），
    與其收入顯不相當。本院斟酌扶養之程度，受扶養權利者之
    需要，與負扶養義務者之經濟能力及身分等情形，認扶費費
    依92年度國稅局核定之扶養親屬寬減額未滿70歲每年7萬4千
    元，滿70歲每年11萬1千元，較為妥當。
　(三)非財產上之損害部分：員崠國小對系爭雲梯之設置有欠缺，
    致乙○○、甲○○中年喪子，而戴旭正為乙○○、甲○○之
    長子，驟然死亡，乙○○、甲○○實難以接受此一打擊，而
    白髮人送黑髮人，哀痛逾恆，渠等受有身心及精神上相當之
    痛苦，其請求員崠國小賠償精神慰撫金，自屬有據。本院審
    酌乙○○、甲○○現失業中，家境不豐，被害人戴旭正年僅
    10歲，為小學生，員崠國小係國民小學等情形，認乙○○、
    甲○○所受非財產上損害各以100萬元為相當。
  (四)綜上所述，乙○○所得請求之金額合計 1,461,165元（161,
    650＋299,515＋1,000,000＝1,461,165），甲○○得請求之
    金額合計1,397,802元（397,802＋1,000,000＝1,397,802）
    。
七、按損害之發生或擴大，被害人與有過失者，法院得減輕賠償
    金額，或免除之，民法第217條第1項定有明文；又國家賠償
    法第3條第1項之國家賠償責任，固採無過失賠償主義，惟依
    同法第 5條規定，國家損害賠償，除依本法規定外，適用民
    法規定；而民法第 217條關於被害人與有過失之規定，於債
    務人應負無過失責任者，亦有其適用（最高法院79年度臺上
    字第2734號判例參照）。查系爭事故為被害人戴旭正自行用
    繩索將輪胎綁於雲梯上玩耍摔落致死，有如前述，則戴旭正
    與有過失，應堪認定，本院斟酌學校已一再宣導禁止學生如
    此玩耍，而被害人為滿10歲之 5年級學生，已有自理日常生
    活及判斷是非之能力，竟違反校規，做此危險行為肇致事故
    ，其過失程度非輕，爰認應由戴旭正負擔 4/5之過失責任，
    員崠國小負擔 1/5之過失責任。經過失相抵計算結果，乙○
    ○得請求之金額為 292,233元（1,461,165×1/5=292,233）
    ，甲○○得請求之金額為279,560元（1,397,802×1/5=279,
    560）。從而，乙○○、甲○○之請求分別在292,233元、27
     9,560元，及自渠等向員崠國小聲請國家賠償翌日後之91年
    11月 5日起（見原審卷第64頁），至清償日止，按年息5%計
    算之利息，為有理由，應予准許，逾此範圍，為無理由，應
    予駁回。
八、綜上所述，乙○○、甲○○依國家賠償法第3條第1項規定，
    請求員崠國小各給付292,233元、279,560元，及自91年11月
     5日起，至清償日止，按年息5%計算之利息，為有理由，應
    予准許，逾此範圍，為無理由，應予駁回。原審就上開乙○
    ○應准許部分（292,233－266,708＝25,525），及甲○○不
    應准許部分（283,652－279,560）為乙○○敗訴及甲○○勝
    訴之之判決，尚有未洽，上訴意旨求予廢棄改判，為有理由
    ，爰由本院予以廢棄改判如主文第 1、2、3項所示。至於乙
    ○○、甲○○之請求不應准許部分及員崠國小其餘上訴部分
    ，原判決為乙○○、甲○○敗訴之判決，並駁回其假執行之
    聲請，暨命員崠國小給付並為假執行之宣告，經核並無不合
    ，上訴意旨求予廢棄改判，為無理由，應駁回其上訴。
九、本件事證已臻明確，兩造其餘攻擊、防禦方法及未經援用之
    證據，經本院審酌後認對判決結果不生影響，爰不一一論列
    ，附此敘明。
十、據上論結，本件乙○○、員崠國小之上訴為一部有理由，一
    部無理由，甲○○之上訴為無理由，依民事訴訟法第 450條
    、第449條第1項、第79條但書、第78條，判決如主文。
中　　華　　民　　國　　94　　年　　12　　月　　13 　日
                        民事第十二庭審判長法　官　鄭雅萍
                                　        法  官  吳謀焰
                                          法  官  林恩山
正本係照原本作成。
乙○○、甲○○如不服本判決，應於收受送達後20日內向本院提
出上訴書狀，其未表明上訴理由者，應於提出上訴後20日內向本
院補提理由書狀（均須按他造當事人之人數附繕本）上訴時應提
出委任律師或具有律師資格之人之委任狀；委任有律師資格者，
另應附具律師資格證書及釋明委任人與受任人有民事訴訟法第46
 6條之一第一項但書或第二項（詳附註）所定關係之釋明文書影
本。
中　　華　　民　　國　　94　　年　　12　　月　　15　　日
　 　　　　　　　　　　　　　　　　　　　　書記官周淑靜
   附註：
民事訴訟法第四百六十六條之一（第一項、第二項）：
對於第二審判決上訴，上訴人應委任律師為訴訟代理人。但上訴
人或其他法定代理人具有律師資格者，不在此限。
上訴人之配偶、三親等內之血親、二親等內之姻親，或上訴人為
法人、中央或地方機關時，其所屬專任人員具有律師資格並經法
院認為適當者，亦得為第三審訴訟代理人。
~FO
附表：元以下四捨五入。
(一)乙○○部分：
  (1)100年6月22日至101年6月2日（扶養義務人2人）
  74,000×8.00000000（霍夫曼係數）÷2＝322,823。
  74,000×8.00000000（霍夫曼係數）÷2＝297,876。
  322,823－297,876＝24,947。
  (2)101年6月3日至102年10月4日（扶養義務人3人）
  74,000×9.00000000（霍夫曼係數）÷3＝236,556。
  74,000×8.00000000（霍夫曼係數）÷3＝215,215。
  236,556－215,215＝21,341。
  (3)102年10月5日至122年8月5日（扶養義務人4人）
  74,000×19.00000000（霍夫曼係數）÷4＝358,064。
  74,000×9.00000000（霍夫曼係數）÷4＝177,417。
  358,064－177,417＝180,647。
  (4)122年8月6日至餘命39年終了（扶養義務人4人）
  111,000×21.00000000（霍夫曼係數）÷4＝609,676。
  111,000×19.00000000（霍夫曼係數）÷4＝537,096。
  609,676-537,096＝72,580。
  (5)24,947+21,341+180,647+72,580＝299,515。
(二)甲○○部分：
  (1)100年6月22日至101年6月2日（扶養義務人2人）
  74,000×8.00000000（霍夫曼係數）÷2＝322,823。
  74,000×8.00000000（霍夫曼係數）÷2＝297,876。
  322,823－297,876＝24,947。
  (2)101年6月3日至102年10月4日（扶養義務人3人）
  74,000×9.00000000（霍夫曼係數）÷3＝236,556。
  74,000×8.00000000（霍夫曼係數）÷3＝215,215。
  236,556－215,215＝21,341。
  (3)102年10月5日至132年6月23日（扶養義務人4人）
  74,000×22.00000000（霍夫曼係數）÷4＝422,952。
  74,000×9.00000000（霍夫曼係數）÷4＝177,417。
  422,952－177,417＝245,535。
  (4)132年6月24日至餘命54.54年終了（扶養義務人4人）
  111,000×26.00000000（霍夫曼係數）÷4＝740,407。
  111,000×22.00000000（霍夫曼係數）÷4＝634,428。
  740,407－634,428＝105,979。
  (5)24,947+21,341+245,535+105,979＝397,802。
